【裁判字號】    95,訴,459
【裁判日期】    951228
【裁判案由】    土地所有權移轉登記等
【裁判全文】
臺灣臺南地方法院民事判決               95年度訴字第459號
原      告  丙○○
            乙○○
共      同
訴訟代理人  丁○○
            陳文彬律師
上  一  人
複代理  人  甲○○
被      告  戊○○
上列當事人間請求土地所有權移轉登記等事件，經本院於民國95
年12月14日言詞辯論終結，判決如下：
    主  文
被告應將坐落台南縣白河鎮○○段一七二０之二地號、地目：田
、面積三千四百四十八平方公尺土地，應有部分二分之一移轉登
記予原告。
訴訟費用由被告負擔。
本判決第一項於原告以新台幣拾陸萬仟元供擔保後，得假執
行。
    事實及理由
壹、程序部分：
    按訴訟法上所謂一事不再理之原則，乃指同一事件已有確定
    之終局判決者而言。其所謂同一事件，必同一當事人就同一
    法律關係而為同一之請求，若此三者有一不同，即不得謂為
    同一事件，自不受確定判決之拘束，最高法院19年上字第27
    8號著有判例可稽，查原告前依據覺書訴請被告應將坐落台
    南縣白河鎮○○段1720地號土地（下稱系爭土地），應有部
    分1800分之376移轉登記予原告之訴訟，業經本院判決被告
    應將系爭土地應有部分1800分之376移轉登記予原告確定在
    案，此核與本件原告訴之聲明係「（一）先位部分：被告應
    將坐落台南縣白河鎮○○段1720-2地號、地目：田、面積3,
    448平方公尺土地，應有部分2分之1移轉登記予原告．．．
    （二）備位部分：被告應給付原告新台幣（下同）1,086,12
    0元，及自起訴狀送達翌日起至清償日止按年息百分之5計算
    之利息．．．」不同，有本件起訴狀在卷可稽，復經本院依
    職權調取本院92年度簡上字第173號民事歷審卷核閱無誤，
    即非同一事件，故原告提起本訴並無違背一事不再理之原則
    ，合先敘明。
貳、實體部分：
一、原告主張：
（一）緣坐落台南縣白河鎮○○段1720地號、地目田、面積8,
      254平方公尺土地（下稱系爭土地），原係原告祖父賴連
      章與他人所共有，賴連章於民國81年間本欲將其於系爭土
      地之應有部分贈與三名兒子，即原告之父丁○○、被告及
      訴外人賴春進三人，因受限於農地移轉不得增加共有人之
      限制，而被告本為該筆土地共有人之一，故原告祖父乃將
      其應有部分分別贈與登記予被告與賴春進二人，至於原告
      父親丁○○應分得之應有部分1800分之376則信託登記予
      被告名下，故被告就系爭土地之應有部分共為1800分之75
      2（亦即該信託登記之應有部分係被告所有應有部分之2分
      之1）。嗣後為有依據，原告之父親丁○○經與原告祖父
      母協議後，決定將原告之父親應得之應有部分登記予原告
      二人，並由被告書立覺書為憑。因現行法令已放寬農地移
      轉登記之限制，原告乃依據覺書內容，要求被告將系爭土
      地應有部分1800分之376移轉登記予原告二人，惟被告竟
      拒絕辦理，茲因上開覺書性質為利益第三人之契約，原告
      乃依民法第269條規定，訴請被告移轉登記系爭土地之應
      有部分1800分之376予原告。就此，業經鈞院以92年度簡
      上字第173號（原第一審判決為91年度營簡字第262號）於
      93年1月20日所為之二審判決勝訴確定在案。然因系爭土
      地上存有違章建築，必須拆除系爭土地上之違章建物後，
      方能受理移轉登記，因原告尚無法提出農業用地作農業使
      用證明書，故遲遲未辦理登記。詎料，系爭土地因他共有
      人訴請分割共有物，被告於95年1月4日因判決共有物分割
      而分得系爭土地重劃後之白河鎮○○段1720-2地號土地（
      下稱系爭土地一），導致前開確定判決之系爭土地之地號
      不復存在，然被告既負有移轉白河鎮○○段1720地號土地
      之義務，該土地雖經判決分割為被告取得之系爭土地一，
      該分割後之土地亦應返還原告，原告爰訴請鈞院判決被告
      應將系爭土地一之應有部分2分之1移轉登記予原告。
（二）退一步言，倘鈞院認為原地號1720之土地已因裁判分割而
      致返還信託物不能，從而無法履行民法第269條之利益第
      三人契約，則備位聲明請求被告損害賠償。本件被告本應
      返還原地號1720之土地（現為1720-2地號），惟因未及請
      求移轉登記，便已裁判分割之故而導致嗣後給付不能，以
      致聲請人之財產權受有損害，依民法第226條規定，因可
      歸責於被告之事由，致給付不能者，債權人得請求賠償損
      害，損害金額暫依照公告土地現值計算，茲定為1,086,12
      0元【公告現值為每平方公尺630元，面積為3,448平方公
      尺，信託應有部份為2分之1。故630×3,448÷2＝1,086,1
      20】。
（三）並聲明：
  １、先位部分：如主文第一項所示，並陳明願供擔保，請准予
      宣告假執行。
  ２、備位部分：
    (1)被告應給付原告1,086,120元，及自起訴狀送達翌日起至
      清償日止按年息百分之5計算之利息。
    (2)並陳明願供擔保，請准予宣告假執行。
二、被告抗辯：之前的判決都不實在，因為原告確實有向被告借
    錢，原告沒有還被告錢，被告為什麼要把土地登記給原告。
    原告有向被告借175,000元，是被告之父親交代說原告向被
    告借錢而不還，所以土地要登記給被告來抵原告對被告的債
    務，被告不同意辦理過戶登記。並聲明：原告之訴駁回。
三、兩造不爭執之事實：
（一）被告戊○○及丁○○（即原告二人之父）、賴春進三兄弟
      ，曾於渠等之父賴連章（即原告之祖父）生前即65年4月9
      日，就賴連章之財產達成分割財產之協議，並共同書立分
      割同意書為證，其中就坐落臺南縣白河鎮○○段1720地號
      土地（地目田、面積8254平方公尺土地，下稱系爭土地）
      部分，協議由兄弟三人各持分3分之1。賴連章於80年1月
      間，為將其於系爭土地應有部分平均分予三個兒子，曾先
      將系爭土地應有部分1800分之168，以贈與為原因，移轉
      登記予被告，因被告先前已持有系爭土地應有部分1800分
      之208，經合併該部分，取得系爭土地應有部分為1800分
      之376，之後賴連章又於同年10月間，同樣以贈與為原因
      ，將系爭土地應有部分1800分之376移轉登記予被告，故
      被告於系爭土地應有部分總計為1800分之752。訴外人賴
      春進則於81年1月間，自賴連章處受贈系爭土地應有部分
      1800分之376，並已辦理移轉登記，本件原告請求被告辦
      理移轉登記部分，即係賴連章原欲贈與丁○○的應有部分
      ，嗣後卻未登記予丁○○，而登記予被告所有，此有土地
      登記謄本在卷可稽，復經本院依職權調取本院92年度簡上
      字第173號民事歷審卷及94年度訴字第773號民事卷核閱無
      誤，堪信為真實。
（二）系爭土地重劃前為同段473地號土地，現因裁判分割後，
      增加為1720-1、1720-2（下稱系爭土地一）、1720-3、17
      20-4地號。其中系爭土地一面積為3,448平方公尺，分歸
      為被告所有，此有土地登記謄本在卷可稽，堪信為真實。
四、得心證之理由：
（一）按為訴訟標的之法律關係，於確定之終局判決中已經裁判
      者，就該法律關係有既判力，當事人不得以該確定判決事
      件終結前所提出或得提出而未提出訴之其他攻擊防禦方法
      ，於新訴訟為與該確定判決意旨相反之主張，法院亦不得
      為反於該確定判決意旨之裁判，最高行政法院72年判字第
      336號著有判例可稽；次按為訴訟標的之法律關係，於確
      定之終局判決中已經裁判者，就該法律關係即有既判力，
      當事人雖僅於新訴訟用作攻擊防禦方法，法院亦不得為反
      於確定判決意旨之裁判，最高法院30年上字第8號亦著有
      判例可稽。本件原告依據覺書訴請被告將系爭土地應有部
      分1800分之376移轉登記予原告之訴訟，業經本院判決被
      告應將系爭土地應有部分1800分之376移轉登記予原告確
      定在案，已如前述，該確定判決即有既判力，被告仍執其
      在前開訴訟所辯之詞，辯稱：因為原告確實有向伊借錢，
      原告沒有還伊錢，伊為何要把土地登記給原告，原告有向
      伊借175,000元，是伊父親交代說原告向伊借錢而不還，
      所以土地要登記給伊來抵原告對伊的債務云云，要屬無據
      。
（二）本件被告依上開確定判決本負有將系爭土地應有部分1800
      分之376移轉登記予原告之義務，惟系爭土地在上開確定
      判決後，又因裁判分割，增加為1720-1、1720-3、1720-4
      地號及系爭土地一，其中系爭土地一面積為3,448平方公
      尺，分歸為被告所有，已如前述，按分割共有物乃係直接
      對共有物之權利有所變動，性質上屬處分行為，民法第82
      5條共有物之分割與因買賣而取得權利之情形相同，採共
      有物分割效力向將來發生之原則，共有物上原有之他物權
      負擔，自不因分割而受影響，是以系爭土地縱經分割，被
      告就系爭土地上原所負移轉登記所有權予原告之義務，並
      不因分割而受影響，查系爭土地之面積為8,254平方公尺
      ，被告之應有部分原係1800分之752，按其應有部分計算
      面積為3,448平方公尺，此與系爭土地一之面積相符，而
      被告依上開確定判決本負有將系爭土地應有部分1800分之
      376移轉登記予原告之義務，即其原應有部分之2分之1，
      故原告訴請被告應將系爭土地一之應有部分2分之1移轉登
      記予原告，即有理由，應予准許。
（三）本件先位之訴經本院審理既認為有理由，則後位之訴即無
      庸裁判，在此敘明。
五、原告陳明願供擔保，聲請宣告假執行，經核無不合，爰酌定
    相當之擔保金額，併准許之。
六、本件事證已臻明確，兩造其餘攻擊防禦及證據調查，均與本
    案之判斷不生影響，自勿庸一一審酌論列，併此敘明。
七、結論：原告之訴為有理由，依民事訴訟法第78條、第390條
    第2項，判決如主文。
中    華    民    國    95    年    12    月    28    日
                  民事第二庭    法  官  黃瑪玲
以上正本係照原本作成
如對本判決上訴，須於判決送達後20日內向本院提出上訴狀
中    華    民    國    95    年    12    月    28    日
                                書記官  卓春成


司法院資訊處製作；財團法人民間司法改革基金會備份。
